臺灣高等法院民事判決
110年度上更一字第142號
上  訴  人  許慶和    
訴訟代理人  胡盈州律師
            林怡均律師
被  上訴人  林胤丞  

訴訟代理人  林石猛律師
            張宗琦律師
            李衣婷律師

上列當事人間請求不動產所有權移轉登記事件，上訴人對於中華
民國108年4月30日臺灣新北地方法院107年度訴字第524號第一審
判決提起上訴，經最高法院第一次發回更審，本院於111年10月5
日言詞辯論終結，判決如下：
    主      文
原判決廢棄。
被上訴人在第一審之訴駁回。
第一、二審及發回前第三審訴訟費用均由被上訴人負擔。
    事實及理由
一、被上訴人主張：上訴人自民國101年起陸續向訴外人即伊母
    親許莉卿借款，合計積欠新臺幣（下同）900萬元（下稱系
    爭借款）。嗣上訴人與許莉卿協議由上訴人出售其所有新北
    市○○區○○段000地號土地，權利範圍5分之1，及其上同區○○
    路0巷0弄00號4樓房屋（下稱系爭房地）予伊，約定價金500
    萬元，以許莉卿讓與伊之系爭借款債權一部即500萬元抵銷
    ，兩造並於107年1月1日簽訂系爭房地買賣契約（下稱系爭
    契約），上訴人亦將系爭房地所有權狀、印鑑證明等件交伊
    保管，同時簽發發票日、到期日均為107年1月1日、票面金
    額各450萬元之本票2紙（下稱系爭本票）交伊作為系爭借款
    之擔保。嗣伊代上訴人繳納系爭房地買賣所生土地增值稅、
    契稅等，並於同年月22日向新北市地政事務所申請辦理系爭
    房地移轉登記，上訴人竟於同年月23日以兩造未買賣系爭房
    地為由，向新北市地政事務所異議，拒絕履行移轉登記義務
    等情。爰依民法第348條第1項規定，求為命上訴人將系爭房
    地所有權移轉登記予伊（原審為上訴人敗訴之判決，上訴人
    不服，提起上訴，經本院前審判決駁回其上訴，上訴人提起
    上訴後，經最高法院廢棄發回）。並答辯聲明：上訴駁回。
二、上訴人則以：伊高職畢業後即北上與大哥許德勝同住，並一
    起從事營建水泥工，二人感情甚篤；許德勝於106年12月19
    日死亡，伊辦理喪事期間動用許德勝之存款，因許德勝尚有
    未往來之子女，伊二哥許省昭擔心會有法律問題，許莉卿聽
    聞此事，即主動聯繫許省昭表示要解決伊之麻煩；許省昭於
    106年12月24日帶許莉卿北上弔唁，伊才因此認識素未聯絡
    之許莉卿。許莉卿向伊詐稱伊使用許德勝生前財產涉犯侵占
    罪，會被判刑坐牢，且在許德勝靈堂擲筊，佯稱許德勝對外
    負債1800萬元，她有辦法處理云云，伊因此心生畏懼，並聽
    信有錢又有人脈之許莉卿所言，陸續交付金錢、印鑑證明、
    系爭房地所有權狀、存摺、系爭本票及訴外人羅秋香向伊借
    款交付之30萬元本票（下稱羅秋香本票）予許莉卿，並匯款
    予許莉卿以處理許德勝債務，許莉卿另騙取許德勝生前過戶
    給伊之屏東縣○○鄉○○段000地號土地（下稱屏東土地）所有
    權狀欲設定抵押，伊經鄰居友人蔡舜提醒，方恍然大悟，得
    知受騙。兩造無買賣系爭房地之意思表示合致，許莉卿對伊
    施用詐術，背於公共秩序，且有違善良風俗，依民法第72條
    規定，系爭契約為無效，且伊已於107年1月23日、同年6月1
    1日依民法第74條第1項、第92條第1項、第88條第1項規定撤
    銷意思表示。伊並未向許莉卿借貸系爭借款，被上訴人不得
    以系爭借款抵銷系爭契約價金，被上訴人既未給付買賣價金
    ，伊得依民法第264條第1項規定行使同時履行抗辯權，拒絕
    移轉系爭房地所有權等語，資為抗辯。並上訴聲明：㈠原判
    決廢棄。㈡被上訴人在第一審之訴駁回。
三、兩造不爭執事項：
  ㈠上訴人為系爭房地之所有權人，曾於107年1月交付系爭房地
    所有權狀及印鑑證明予被上訴人。上訴人嗣聲請補發系爭房
    地所有權狀，並於107年l月19日向新北市板橋地政事務所申
    請辦理系爭房地預約出賣予訴外人蔡舜之預告登記，遭新北
    市板橋地政事務所駁回。被上訴人於107年1月22日辦理系爭
    房地過戶登記時，經上訴人提出異議，亦遭新北市板橋地政
    事務所駁回登記。被上訴人另於107年1月23日持上訴人所有
    屏東土地所有權狀辦理設定擔保金額120萬元之抵押權，經
    上訴人提出異議，亦遭屏東縣里港地政事務所駁回（見原審
    卷第19-35、63-71、199-229頁）。
  ㈡上訴人曾填寫系爭本票之發票人姓名、金額、發票地，將系
    爭本票交付許莉卿，系爭本票上之發票日、到期日、受款人
    姓名則為許莉卿所填寫。上訴人前以許莉卿為被告，向臺灣
    新北地方法院提起確認本票債權不存在等訴訟（下稱另案）
    ，經該院於110年10月20日以108年度重訴字第702號判決確
    認系爭本票債權不存在，許莉卿應返還系爭本票予上訴人，
    許莉卿提起上訴，現繫屬於本院（見本院卷一第339-375頁
    ）。
  ㈢上訴人曾於107年1月4日傳送簡訊予許莉卿陳稱：「三姐（指
    許莉卿），能寬限我到月中嗎，我這幾天在找套房」等語之
    簡訊截圖，並於107年1月5日匯款系爭房屋租金1萬5000元至
    被上訴人帳戶（見原審卷第111、85頁）。
  ㈣上訴人於107年1月24日以被上訴人及許莉卿涉犯詐欺取財、
    盜用印章、行使偽造文書等罪嫌提起告訴（下稱刑案），經
    臺灣高雄地方檢察署檢察官以107年度偵字第21437號、1282
    5號為不起訴處分，上訴人聲請再議，經臺灣高等檢察署高
    雄檢察分署108年度上聲議第1969號處分書駁回，上訴人聲
    請交付審判，復經臺灣高雄地方法院108年度聲判字第99號
    刑事裁定駁回其聲請（見本院前審卷第81-91頁、本院卷一
    第487-503頁）。
四、被上訴人主張兩造就系爭房地成立買賣契約，並約定以伊受
    讓自許莉卿對上訴人之借款債權500萬元抵銷買賣價金，上
    訴人應將系爭房地移轉登記予伊等語，為上訴人所否認，並
    以前詞置辯，經查：
　㈠按「稱買賣者，謂當事人約定一方移轉財產權於他方，他方
    支付價金之契約。當事人就標的物及其價金互相同意時，買
    賣契約即為成立。」、「物之出賣人，負交付其物於買受人
    ，並使其取得該物所有權之義務。權利之出賣人，負使買受
    人取得其權利之義務，如因其權利而得占有一定之物者，並
    負交付其物之義務。」、「買受人對於出賣人，有交付約定
    價金及受領標的物之義務。」民法第345條、第348條、第36
    7條分別定有明文。次按當事人主張有利於己之事實者，就
    其事實有舉證之責任，民事訴訟法第277條前段定有明文。
    且主張權利之原告若先不能舉證，以證明自己主張之事實為
    真，縱被告就其抗辯事實不能舉證，或其所舉證據尚有疵累
    ，亦應駁回原告之請求。又按私文書經本人或其代理人簽名
    、蓋章或按指印或有法院或公證人之認證者，推定為真正，
    民事訴訟法第358條前段固有明文。惟私文書經證明其為真
    正者，其真正僅得認為有形式上之證據力。至該文書有無實
    質上之證據力，仍應由事實審法院，依辯論之結果，本於自
    由心證判斷之（最高法院72年度台上字第3673號裁判意旨參
    照）。　　
　㈡被上訴人主張因上訴人向伊母親許莉卿借款900萬元未還，上
    訴人與許莉卿協議由上訴人出售系爭房地予伊，兩造並於10
    7年1月1日簽訂系爭契約，約定價金500萬元，以伊受讓自許
    莉卿對上訴人之借款債權500萬元抵銷等語，並提出系爭契
    約為證（見原審卷第14-16頁）。上訴人雖否認系爭契約上
    「出賣人甲方」欄位上「許慶和」之簽名為其所為，惟並未
    否認系爭契約出賣人欄位及多處所蓋之「許慶和」印文之真
    正，且該印文與上訴人於107年1月3日向新北市土城戶政事
    務所聲請印鑑證明之申請人欄印文相符，有印鑑證明申請書
    附卷可稽（見原審卷第175頁）；另上開出賣人欄位上之指
    紋經法務部調查局鑑定亦認係上訴人之指紋，有法務部調查
    局文書暨指紋鑑識實驗室108年2月20日調科貳字第10803140
    050號鑑定書在卷可憑（見原審卷第475-476頁），堪認系爭
    契約確係上訴人親自捺印訂立，依首揭民事訴訟法第358條
    規定，固可推定其形式上真正。然系爭契約記載簽訂日期為
    106年12月20日，價金分三次給付（簽約時給付150萬元，10
    7年1月1日給付300萬元，過戶時給付尾款50萬元，於107年1
    月22日付清，見原審卷第14-16頁），與被上訴人所述兩造
    於107年1月1日簽訂系爭契約時約定買賣價金以被上訴人受
    讓自許莉卿對上訴人之借款債權500萬元抵銷等語，並不相
    符，上訴人復否認有向許莉卿借款之事實，自難以系爭契約
    形式上真正逕為認定被上訴人前開主張為真，即應由被上訴
    人就上訴人確有向許莉卿借款，且許莉卿有交付借款900萬
    元之事實，負舉證責任。
　㈢被上訴人主張上訴人自101年起陸續向伊母親許莉卿借款，於
    106年12月底結算上訴人共積欠900萬元，其等約定上訴人將
    系爭房地過戶予伊抵債500萬元外，剩餘400萬元債務由上訴
    人於107年1月2日至華南商業銀行申請補發存摺，並出具授
    權書、存摺及已用印取款憑條24紙交予許莉卿，供許莉卿自
    行提領作為清償，上訴人並將系爭房地所有權狀、印鑑證明
    等文件交付被上訴人，及簽發系爭本票及交付屏東土地所有
    權狀予許莉卿作為系爭借款之擔保，且上訴人將系爭房地抵
    債，出賣予被上訴人後，亦傳簡訊予許莉卿請求寬限讓其住
    到月中，並匯付租金予被上訴人等情（原審卷第85頁），固
    提出土地登記申請書、系爭房地所有權狀、印鑑證明、羅秋
    香本票、系爭本票、上訴人華南銀行存摺封面、授權書及取
    款憑條、屏東土地登記謄本等件、簡訊截圖等件為證（見原
    審卷第19-26、29、111、327、343-346頁、本院前審卷一第
    165、223-237頁、本院卷二第347頁）。惟按金錢借貸契約
    為要物契約，應由貸與人就交付金錢之事實負舉證責任；而
    本票係無因證券，貸與人不能以本票之取得證明借款業已交
    付借款人。又認定事實所憑之證據，固不以直接證據為限，
    惟採用間接證據時，必其所成立之證據，在直接關係上，雖
    僅足以證明他項事實，但由此他項事實，本於推理之作用足
    以證明待證事實者而後可，斷不能以單純論理為臆測之根據
    ，就待證事實為推定之判斷（最高法院84年度台上字第229
    號、110年度台上字第395號裁判意旨參照）。被上訴人提出
    前開文件，僅能直接證明其或許莉卿執有上開文件之事實；
    而持有上開文件之原因多端，且被上訴人取得前開文件之時
    間均係在106年底至107年1月間，上訴人一再抗辯許莉卿於
    許德勝過世後對伊施詐，伊係處於受詐騙狀態下，交付系爭
    房地及屏東土地所有權狀、印鑑證明、羅秋香本票供許莉卿
    清償許德勝對外債務，並依許莉卿指示填寫系爭本票發票人
    姓名、金額及發票地，交付華南銀行存摺，授權書及取款憑
    條則為許莉卿盜蓋伊印章等語，則尚不能因被上訴人持有上
    開文件，及曾發簡訊予許莉卿央求寬限交付系爭房屋時間，
    本於推論即認定上訴人與許莉卿確有系爭借款900萬元之交
    付與借貸意思表示相互一致。
　㈣上訴人長年居住在新北市土城區，證人許莉卿則住在高雄市
    苓雅區，為兩造所不爭執，並有另案筆錄及證人許莉卿自己
    書寫之住居所資料附卷可憑（見本院卷一第38頁、卷外證物
    袋）。關於上訴人如何向許莉卿借錢，許莉卿於另案110年3
    月2日審理時陳稱：上訴人都是直接打電話給伊的，伊等以
    前住屏東四合院，從小就認識了，上訴人從90幾年就開始借
    錢但有借有還，次數伊記不清楚，應該有10幾次，或20幾次
    ，陸陸續續約800萬元左右；都是他回來之前打電話給伊，
    伊付現金給他；許鳳庭曾陪伊去兩次，一次是101年3、4月
    在高雄中正路交流道，這次約70萬元，合計借款金額共約70
    0多萬元，伊等在下交流道路邊換票的，伊有下車，許鳳庭
    有無下車，伊忘記了；另一次是102年農曆過年在許慶和母
    親住的地方就是屏東四合院，這次約50萬元；上訴人南下來
    找伊拿錢，伊都是交現金沒有匯款過；許慶和有還錢就會去
    結算，但沒有固定時間，104年開始就沒有還錢；伊沒有正
    式以書面結算的單據，都是用本票等語（見本院卷一第38-5
    2頁）。於本院審理時則證稱：上訴人是伊叔叔的兒子，伊
    與上訴人及其兄弟姐妹都熟識，自90幾年起，上訴人即陸續
    向伊借款，借款很多次，金額幾十萬、200萬元都有，101年
    借比較大筆，伊記得很清楚，換票是700萬元，因為當時上
    訴人與許德勝說要標案，101、102年累積加計就是700萬元
    ；小金額就是從104年開始幾十萬，再來就是100、200萬元
    借款，後來許德勝生病，上訴人就沒有再還伊錢；伊沒有記
    帳，都是請上訴人開本票；上訴人有提到要以土城老舊公寓
    讓伊設定抵押，因房屋很老，又小間，伊就沒有去設定，想
    說自己親人沒有必要；上訴人借款都說要現金，說他下南部
    來拿就好，上訴人經常下南部，伊覺得上訴人是在詐欺伊；
    還款時是上訴人打電話給伊，說他要回屏東，要拿現金給伊
    ；伊沒有向上訴人收利息，上訴人說若有賺錢就會包紅包給
    伊，但他本金都沒有還完，也沒有包紅包；106年12月底，
    日期不清楚，伊等在燒烤店計算債務為900萬元，上訴人有
    請仲介公司去做鑑價，說系爭房地400至420萬元左右，後來
    又提到450萬元，問伊說是否可到450萬元，伊說沒關係；上
    訴人借款都是本人打電話給伊，如果伊沒有接到，會打電話
    給伊二姐許鳳庭；最後一次上訴人拿羅秋香本票向伊調借30
    萬元，羅秋香是許德勝的同居人，她是大陸人，伊若不熟，
    怎麼會知道這麼多；伊借給上訴人的現金都從家裡拿出，伊
    家裡都有放現金等語（見本院卷一第394-301頁）。惟查：
　⒈許莉卿於另案陳稱上訴人均直接打電話向伊借錢等語（見本
    院卷一第41頁），後因與證人許鳳庭所述不同（詳後述），
    於本院又改稱上訴人借款都是打電話給伊，如果伊沒有接到
    ，會打電話給許鳳庭等語（見本院卷一第297頁）；又其稱
    ：101年3、4月在高雄中正路交流道路邊交付上訴人70萬元
    ，101年借比較大，累計金額為700萬元等語，亦與被上訴人
    於另案陳稱上訴人於101年間借款金額比較多，當年累積約3
    、4百萬元，伊知道有一次是在中正路交流道，好像是106或
    107年，這次借款金額約有1百萬元的現金等語（見本院卷一
    第89頁），及被上訴人於本院陳稱：101年那筆比較大，印
    象中是300多萬元，其他都是5、60萬元在借等語（見本院卷
    一第276頁），顯有不符。
　⒉許莉卿既稱前後借款予上訴人10幾或20幾次，每次金額高達
    幾十萬、2百萬元，累計金額達900萬元，且上訴人係借借還
    還云云，然許莉卿於另案及本院卻僅具體敘述二次借款時間
    、地點及金額，經本院調閱上訴人所駕車輛ETC紀錄（見本
    院卷二第99-108頁），被上訴人方稱許莉卿與上訴人通常都
    約在高雄定點交付借款云云（見本院卷第270頁），並稱上
    訴人曾於104年4月3日、105年5月26日、106年1月26日、106
    年4月2日、106年5月25日特別先從九如交流道下匝道抵達高
    雄，再走平面道路至屏東云云（見本院卷二第283-285頁）
    。然依上訴人前開ETC紀錄，上訴人僅曾於104年4月3日從國
    道1號鼎金系統南下至高雄交流道國道，其餘日期均從燕巢
    系統南下至九如交流道係抵達屏東縣九如鄉，而未抵達高雄
    ，有國道南部區域路網及設施位置示意圖、九如交流道及高
    雄交流道維基百科影本乙份在卷可參（見本院卷二第295-29
    7頁），足見被上訴人所稱：許莉卿與上訴人通常都約在高
    雄定點交付借款云云，顯有不實。
　⒊許莉卿稱每次借款予上訴人幾十萬至200萬元，上訴人有提到
    要以土城老舊公寓讓伊設定抵押，因房屋很老，又小間，伊
    就沒有去設定，想說自己親人沒有必要，上訴人自104年起
    即無還款云云，其未提出自104年起向上訴人催索還款之證
    據，卻突然自106年12月底開始積極向上訴人索討欠款，明
    知系爭房地為上訴人所居住，仍要求上訴人以系爭房地抵債
    ，並要求上訴人交付華南銀行存摺、空白取款憑條、授權書
    供其領取存款，又由被上訴人持上訴人屏東土地所有權狀辦
    理設定抵押權，其行為與所述顯有矛盾。且許莉卿稱上訴人
    借款10幾、20幾次，每次借款均開立本票，還錢後伊會請他
    扣除還款金額後，開新本票給伊，舊本票伊會還他；上訴人
    於101年借比較大筆，換票金額為700萬元，因為當時上訴人
    與許德勝說要標案云云，卻無法提出上訴人之前所開立之任
    何本票影本、拍照截圖，或記帳資料，且若上訴人為了與許
    德勝一起標案而向許莉卿借款，何以許莉卿未請許德勝共同
    簽發本票，均與常情有違。此外，證人許莉卿證稱借予上訴
    人之現金均從家裡拿出，且未與上訴人約定利息云云，然另
    案調閱許莉卿之財產資料，許莉卿於84年4月29日買受之坐
    落新北市○○市○○段0000地號及其上建物即門號碼為花蓮市○○
    路000號房屋（以下簡稱花蓮房地），曾於109年4月29日向
    花蓮第二信用合作社借款，並設定900萬元之最高限額抵押
    權，另其於91年4月25日買受坐落於高雄市○○區○○段0000地
    號及其上建物即門牌號碼為高雄市○○區○○路000號房屋（以
    下簡稱鳳山房地），曾於104年3月26日向華南商業銀行設定
    1476萬元之最高限額抵押權（見本院卷一第349-350頁），
    足見許莉卿於104年間亦有貸款上千萬元之需求，卻無息借
    款高達900萬元予上訴人，且於上訴人104年未再還款後，未
    立即向上訴人催討，直至106年底方請求還款，亦甚背於常
    情。
　⒋另證人許鳳庭雖於原審證稱：許莉卿有兩次一同帶著錢去交
    給上訴人，101年有一次是在高雄市中正交流道下面中正路
    旁，實際時間、地點伊忘記了，大概是在下午2、3點左右，
    還有一次在屏東縣○○村○○街，日期伊忘記了，大概中午左右
    ，兩次借款金額伊不知道，中正路那一次，上訴人拿了一張
    票給許莉卿，許莉卿拿了一張票給上訴人，上訴人當場撕掉
    許莉卿給的那張票；借款總計900萬元是伊聽許莉卿說的，
    許莉卿是伊妹妹，跟伊無話不談等語（見原審卷第249頁）
    。於另案審理時亦證稱：伊於101年知悉上訴人向許莉卿借
    錢，是許莉卿跟伊聊天提到的，有一次許莉卿約伊一起去，
    地點在中正交流道旁，那次許莉卿拿了一疊錢要給上訴人，
    也有拿一張本票給上訴人，上訴人又拿一張本票給許莉卿，
    伊沒有看到本票的金額，交付的實際金額伊不清楚，只看到
    一捆，他們在許莉卿車上交付現金與本票，伊有看到過程，
    因為伊人在車上；另有一次在屏東故鄉應該是102年農曆前
    ，是在附近的博愛街路邊車上交錢，這是伊有陪伊妹妹一起
    去，伊印象中上訴人沒有還錢過，被上訴人也從未跟伊提過
    上訴人有還錢的事情，伊本人沒有看過上訴人有還錢；後來
    被上訴人說累計900萬元，上訴人說沒自己那麼多錢，願意
    把房子抵押給許莉卿，在106年年底在燒烤店有談到還款內
    容，且約好107年1月1日簽約；107年1月1日伊有看到許莉卿
    拿數張本票給上訴人，上訴人拿二張各450萬元本票給許莉
    卿等語（見本院卷一第53-66頁）。然證人許鳳庭自稱與許
    莉卿為無話不談之姊妹，關係密切，其證詞之可信度本屬薄
    弱；且其證稱101年間許莉卿與上訴人係在許莉卿車上交付
    現金與本票，102年農曆前，是在附近的博愛街路邊車上交
    錢云云，與許莉卿陳稱101年伊與上訴人係在下交流道路邊
    換票的，伊有下車，不知道許鳳庭有無下車；102年農曆過
    年是在許慶和母親住的地方就是屏東四合院交付借款等語，
    均不相符，自難以其證詞即認許莉卿確有交付借款予上訴人
    。
　⒌依上所述，被上訴人與證人許莉卿、許鳳庭所述許莉卿借款
    及交付予上訴人之情形，經核並不一致，且互有矛盾，尚難
    遽信。
　㈤再上訴人對於被上訴人於107年1月22日辦理過戶系爭房地，
    提出異議後，於107年1月24日即至新北市政府警察局土城派
    出所對許省昭、許莉卿提出詐欺、恐嚇之告訴，表示：伊大
    哥許德勝於106年12月19日過世後，伊為了處理他的後事，
    所以從許德勝郵局帳戶領錢出來，許省昭及許莉卿知道後，
    就要伊將領出的錢及許省昭的土地及建物權狀交付其等，要
    處理許德勝後事及生前欠本票欠債部分，不然伊可能涉及侵
    占罪，其等拿走後，還要伊交付伊自己的財物給他們，因伊
    不懂法律，害怕自己遭受刑責，即交付財產給他們；伊在南
    下後於不確定日期在許莉卿屏東老家交付伊從自己臺灣銀行
    領出來之現金44萬元，還於107年1月3日在南部的南山人壽
    借了37萬元，匯到伊華南銀行帳戶，因為伊到南部補存摺，
    該存摺及印鑑證明都拿給許莉卿，後來被許莉卿於107年1月
    4日領走；伊還在不確定時間，打電話給伊妹妹許美鳳，請
    她到伊屏東老家房間裡拿屏東土地權狀給許莉卿；許省昭叫
    伊南下處理事情時，順便把伊戶籍地（即系爭房地）所有權
    狀帶著，於不確定日期在許莉卿屏東老家交付許莉卿；另外
    還在屏東戶政事務所要伊簽本票二張共900萬元之本票；伊
    後來問一、二個朋友，他們均說伊幫忙辦後事，沒有侵占的
    問題，反而許省昭、許莉卿之說詞有問題，許莉卿一直交代
    伊不要跟別人講，還將伊交付之戶籍地權狀過戶給他兒子，
    還好伊向地政事務所異議，伊才知道自己遭詐欺、恐嚇等語
    （見本院卷一第379-383頁）。證人許美鳳於107年2月18日
    警詢時亦表示：伊在106年12月底確有接到上訴人電話，請
    伊去屏東老家拿權狀給許莉卿，他沒有說原因，但12月28日
    許莉卿有請伊、許省昭、上訴人至許鳳庭家中，許莉卿本人
    有說伊大哥許德勝在外欠債2000多萬元，過世後上訴人又領
    許德勝帳戶裡的錢出來處理大哥後事，這樣做可能會涉及侵
    占，伊想可能是這個原因等語（見本院卷一第391頁）。經
    本院依被上訴人之聲請向臺灣新北地方檢察署調閱許省昭於
    該署107年度偵字第11992號詐欺等事件107年7月23日偵訊錄
    音光碟，證人許省昭於偵查中亦以被告之身分供稱：那時候
    因為伊大哥辦喪事，上訴人要幫伊大哥處理喪事，但大哥還
    有子女，聯絡不上，我們覺得應該是他子女出來處理，伊確
    實有拿走許德勝郵局領出來的6、70萬元現金，因為有發生
    過竊案，伊先保管，總共拿了99萬元，後來106年12月28日
    拿61萬元給許莉卿，107年01月5日拿38萬元給許莉卿，因為
    106年12月24日伊等有和許莉卿去殯儀館，許莉卿有在靈堂
    跟往生者擲筊，說他有負債，然後變成說她要幫忙去處理那
    些負債等語，有被上訴人製作之譯文可參（見本院卷二第13
    -20頁）。衡諸證人許美鳳、許省昭受警、偵訊之時間，與
    相關事件發生時點相近，記憶較為清晰，且因許省昭協同許
    莉卿至上訴人家中取錢，遭上訴人誤為共犯而一併提告，如
    上訴人提告內容虛假且其確有向許莉卿借款，許省昭應會極
    力澄清，並就其所知其等借款、結算、訂約情節詳為答辯，
    當無與上訴人串供之可能；且證人許美鳳、許省昭於原審及
    另案亦均證述許莉卿確有以上訴人涉犯侵占罪恫嚇上訴人，
    並要上訴人拿財產出來處理許德勝之債務，且上訴人之前與
    許莉卿並無聯絡，並無可能向許莉卿借錢等語（見原審卷第
    271-286頁、本院卷第74-100頁），許莉卿於另案亦坦承有
    告知上訴人不能領許德勝的錢，是違法的等語（見本院卷一
    第39頁），堪認上訴人所辯許莉卿恐嚇伊涉犯侵占罪，並表
    示要幫忙處理許德勝之債務，伊才陸續交付財物予許莉卿及
    被上訴人等語，並非子虛。且上訴人交付許莉卿現金44萬元
    乙節，亦經證人許省昭、許美鳳分別於另案、本件原審及刑
    案證述在卷（見本院卷一第77頁、原審卷第273、283-285頁
    、本院卷一第393頁），許莉卿於107年3月13日警詢時稱「(
    問：許慶和於筆錄稱他之後於不確定日期南下至你屏東老家
    東交付給你他從自己台灣銀行帳戶提領出來現金新台幣44萬
    元？）因為我與他存有債權債務關係，我北上至至其戶籍地
    時，雙方有協議還款事宜，…所以，他南下只是作清償債務
    行為」等語（見本院卷一第365頁），足認被上訴人於警詢
    時亦承認已於107年1月1日收受上訴人交付現金44萬元等事
    實，卻仍要求上訴人交付金額共計900萬元之本票，更足認
    上訴人交付上開款項予許莉卿應非用以償還對許莉卿之借款
    ，而係因聽信許莉卿所述要處理許德勝生前債務所為。
　㈥又依上訴人提出之存摺資料顯示，上訴人於101年間於中國信
    託銀行之帳戶餘額均有10幾萬元至30萬多元之餘額，103年
    至107年在臺灣銀行土城分行之帳戶餘額亦有50萬元至70萬
    元（見原審卷第313-322頁、本院卷一第183-186頁）；經本
    院向財團法人金融聯合徵信中心調閱上訴人信用報告，上訴
    人並無使用信用卡，亦無借款及信用不良紀錄（見卷外證物
    袋），其名下系爭房地及屏東土地亦無抵押貸款，有登記謄
    本在卷可稽（見原審卷第17-18頁、本院卷二第347頁）；又
    依上訴人提出許德勝經營之工程行之付款簽收簿，所載工程
    款金額大多不超過10萬元，亦均結清，無遭拖欠款項或向他
    人賒貸之紀錄（見本院卷第104-181頁），堪認上訴人主張
    伊僅係在許德勝經營之工程行做水泥工，生活單純，尚無匱
    乏，無任何負債紀錄，亦無投標工程、急需大筆資金借款之
    需求等語，堪認屬實。另上訴人與許德勝長期同住，許德勝
    於過世前，尚有約140萬元存款，其遺產尚有板橋○○路房屋
    一棟，屏東○○鄉○○村土地二筆，經營工程行投資20萬元、BM
    W車輛一台，有另案判決可稽（見本院卷一第437頁），足見
    ，許德勝於過世前之經濟狀況尚屬良好，上訴人縱有資金需
    求，衡情亦應就近向許德勝或居住在台南之二哥許省昭及另
    居住在屏東之妹妹許美鳳借款，自無向捨近求遠，親自前往
    向住在高雄之堂姐許莉卿借款，並要求交付現金之必要，更
    難信被上訴人及許莉卿稱上訴人向許莉卿借款10幾、20幾次
    等語屬實。
　㈦據上，被上訴人主張因上訴人向許莉卿借款900萬元，兩造就
    系爭房地成立買賣契約，並約定以伊受讓自許莉卿對上訴人
    之借款債權500萬元抵銷買賣價金等語，尚難憑信，難認兩
    造已就買賣系爭房地達成意思表示合致，且被上訴人亦未證
    明已交付買賣價金，其依系爭契約請求上訴人將系爭房地移
    轉登記予伊云云，自無理由。
五、綜上所述，被上訴人依系爭契約請求上訴人移轉系爭房地所
    有權登記予被上訴人，為無理由，不應准許。原審為被上訴
    人勝訴之判決，於法尚有未合。上訴意旨指摘原判決不當，
    求予廢棄改判，為有理由，爰由本院廢棄原判決，改判如主
    文第二項所示。
六、本件事證已臻明確，兩造其餘之攻擊或防禦方法及未經援用
    之證據，經斟酌後認均不足影響判決之結果，自無逐一論駁
    之必要，併此敘明。
七、據上論結，本件上訴為有理由，依民事訴訟法第450條、第7
    8條，判決如主文。　　
中　　華　　民　　國　　111 　年　　10　　月　　28　　日
                  民事第十三庭  
                      審判長法  官  林純如
                            法  官  邱蓮華
                            法  官  柯雅惠
正本係照原本作成。
如不服本判決，應於收受送達後20日內向本院提出上訴書狀，其
未表明上訴理由者，應於提出上訴後20日內向本院補提理由書狀
（均須按他造當事人之人數附繕本）上訴時應提出委任律師或具
有律師資格之人之委任狀；委任有律師資格者，另應附具律師資
格證書及釋明委任人與受任人有民事訴訟法第466 條之1第1項但
書或第2項所定關係之釋明文書影本。
中　　華　　民　　國　　111 　年　　10　　月　　28　　日
　　　　　　　　　　　　　  書記官  鄭信昱